【裁判字號】    98,交聲,1763
【裁判日期】    990126
【裁判案由】    聲明異議
【裁判全文】
臺灣彰化地方法院交通事件裁定        98年度交聲字第1763號
原處分機關
即移送機關  交通部公路總局臺中區監理所彰化監理站
異  議  人
即受處分人  甲○○
上列受處分人因違反道路交通管理處罰條例案件，對於交通部公
路總局臺中區監理所彰化監理站民國97年11月12日所為之處分（
彰監四字第裁64-U00000000號裁決書），聲明異議，本院裁定如
下：
    主  文
原處分撤銷，發回交通部公路總局臺中區監理所彰化監理站。
    理  由
一、聲明異議意旨略以：異議人因早已搬離戶籍地，未曾收受車
    牌號碼256-CFP 號重機車之舉發通知單及裁決書，有里長證
    明書1 紙有證，故對於遭加倍裁罰深感不服，懇請撤銷原處
    分，准予裁處最低罰鍰之處分等語。
二、按違反道路交通管理事件行為人，未依規定自動繳納罰鍰，
    或未依規定到案聽候裁決，處罰機關應依基準表於舉發違反
    道路交通管理事件通知單送達且逾越應到案期限60日之3 個
    月內，逕行裁決之，違反道路交通管理事件統一裁罰基準及
    處理細則第44條第1 項雖定有明文；惟該條項規定係以行為
    人經合法收受違反道路交通管理事件通知單後，無正當理由
    未依規定自動繳納罰款或未依規定到案聽候裁決，方有適用
    。易言之，如該通知單根本未合法送達予行為人，即難認行
    為人有故意不依規定自動繳納罰鍰、或不依規定到案聽候裁
    決，而可任由處分機關依前揭規定對行為人逕行裁決。次按
    處理違反道路交通管理事件，有關文書送達之程序，依行政
    程序法之規定，違反道路交通管理事件統一裁罰基準及處理
    細則第5條定有明文。又行政程序法就行政機關所為有特定
    相對人之書面行政處分或行政行為之送達，於第67條至第91
    條定有明文規定，同法第110條第1項復明定：「書面之行政
    處分自送達相對人及已知之利害關係人起；書面以外之行政
    處分自以其他適當方法通知或使其知悉時起，依送達、通知
    或使知悉之內容對其發生效力」。交通違規行為舉發及監理
    機關裁決書之性質，不論屬公法上有相對人之書面意思通知
    或行政處分，自應將書面（舉發通知單、裁決書）送達於受
    通知人，或使其達於可得瞭解舉發通知單及受裁決之內容之
    狀態，始完成舉發及裁決程序而發生效力。另按「依一定之
    事實，足認以久住之意思，住於一定之區域者，即為設定其
    住所於該地。」「依一定事實，足認以廢止之意思離去其住
    所者，即為廢止其住所。」復分別為民法第20條、第24條所
    明定，是我國法律關於住所之設定及廢止，兼採主觀主義及
    客觀主義之精神，必須主觀上有久住一定區域之意思，客觀
    上有住於一定區域之事實，該一定之區域始為住所，故住所
    之設立及廢止並不以登記為要件。又戶籍法為戶籍登記之行
    政管理規定，戶籍地址乃係依戶籍法所為登記之事項，戶籍
    地址並非為認定住所之唯一標準。是有關違反道路交通管理
    事件文書之送達，苟非已送達於應受送達人之住居所或營業
    所，尚難認已符送達之規定。
三、本件受處分人甲○○並不否認其所有車牌號碼256-CFP 號重
    機車，於97年6 月24日20時12分許，有「警鈴已響閃光號誌
    已顯示，闖越平交道」之違規事實，惟辯稱其戶籍地已無人
    居住，故未收到罰單及裁決書等語，並提出里長證明書1 紙
    為憑。經查：本件違規之內政部警政署鐵路警察局鐵警行字
    第U00000000 號舉發違反道路交通管理事件通知單（以下稱
    舉發通知單）及原處分機關彰監四字第裁64-U00000000號裁
    決書，均分別向受處分人之戶籍地即彰化縣彰化市○○里○
    ○路○ 段249 巷43號為送達等情，有警政署鐵路警察局第三
    警務段及交通部公路總局臺中區監理所彰化監理站送達證書
    各1 份，及受處分人之個人戶籍資料附卷可稽。然經本院依
    職權囑託彰化縣警察局彰化局訪查受處分人上開戶籍地址是
    否平日無人居住，經警員李春生實地查訪後，陳報結果略稱
    ：「職自96年7 月16日接任彰化市○○里○○路○ 段249 巷
    43號勤區警員後，陸續前往該戶執行家戶訪查時該戶平日均
    無人居住」等語，又該警員於99年1 月4 日再度查訪異議人
    之鄰居郭李順，經其證實該址確已多年無居住無誤，此有彰
    化縣警察局彰化分局99年1 月10日彰警分偵字第0990001163
    號函文暨檢送之職務報告、查訪紀錄表各1 份及現場照片2
    張在卷足憑。此外，受處分人所提里長證明書亦記載：「本
    里里民甲○○夫婦…位於本里之房舍早已損壞，不堪使用，
    因擔心發生危險，故多年前已搬住三民路與兒女同住…」等
    語，觀諸警員所提現場照片，亦可見該戶門牆確已老舊，外
    觀斑駁，足證受處分人辯稱早已移居他處，應足採信，是本
    件舉發通知單、裁決書寄發之戶籍地址，應非受處分人之實
    際居住處所，堪以認定。原處分機關未再詳予調查受處分人
    是否另有他址可為送達，上開送達程序即未完足，不生合法
    送達之效力。
四、綜上所述，本件裁決書既未合法送達予受處分人，異議期間
    無從起算，是受處分人雖遲至98年11月27日始提起本件異議
    ，仍未逾期，異議自屬合法。又本件受處分人未合法收受舉
    發違規通知單，已如上述，故難認其係故意不依限到案，從
    而原處分機關之裁決，即難認為有當，自應由本院將原處分
    撤銷，發回原處分機關俟舉發違規通知單合法送達後，另為
    適當之處分，以資適法。
五、據上論結，應依道路交通管理處罰條例第87條第2 項、道路
    交通案件處理辦法第20條前段，裁定如主文。
中    華    民    國    99    年    1     月    26    日
                  交通法庭        法  官  黃玉齡
以上正本證明與原本無異。
如不服本裁定，應於裁定送達後5日內向本院提出抗告狀(須附繕
本 )。
中    華    民    國    99    年    1     月    26    日
                                  書記官  黃鏽金

司法院資訊處製作；財團法人民間司法改革基金會備份。
